ACORDAO-COMPLETO-2514165

ACÓRDÃO 17224/2021 ATA 35/2021 - PRIMEIRA CÂMARA

VISTOS, relatados e discutidos estes autos de recurso de reconsideração interposto por Edeijavá Rodrigues Lira contra o Acórdão 6880/2020-TCU-Primeira Câmara;
ACORDAM os ministros do Tribunal de Contas da União, reunidos em sessão da 1ª Câmara, diante das razões expostas pelo relator, em:
9.1. conhecer do recurso de reconsideração, com fundamento nos arts. 32, inciso I, e 33 da Lei 8.443/1992, para, no mérito, negar-lhe provimento; e
9.2. dar ciência desta deliberação ao representante legal do recorrente, nos termos do art. 179, § 7º, do Regimento Interno do Tribunal de Contas da União.

Recurso de reconsideração interposto contra decisão que julgou irregulares as contas do recorrente, com condenação em débito, em razão da inexecução parcial do objeto de convênio celebrado entre a Fundação Universitária de Brasília e o Incra.

Primeira Câmara

Instituto Nacional de Colonização e Reforma Agrária; Secretaria Especial de Agricultura Familiar e Desenvolvimento Agrário.

3. Recorrente: Edeijavá Rodrigues Lira (XXX.353.601-XX).

13.1. Ministros presentes: Walton Alencar Rodrigues (Presidente), Benjamin Zymler, Vital do Rêgo (Relator) e Jorge Oliveira.
13.2. Ministros-Substitutos presentes: Augusto Sherman Cavalcanti e Weder de Oliveira.

VITAL DO RÊGO

Ministro-Substituto Augusto Sherman Cavalcanti.

Adoto como relatório a instrução da Secretaria de Recursos (peça 61) , a seguir transcrita com os ajustes de forma pertinentes, que teve a anuência do corpo dirigente daquela unidade técnica (peça 62) e do Ministério Público junto ao Tribunal de Contas da União (MPTCU) , representado pelo Procurador Marinus Eduardo De Vries Marsico (peça 63) :
INTRODUÇÃO
1.	Trata-se de recurso de reconsideração interposto por Edeijavá Rodrigues Lira (peça 40) , contra o Acórdão 6880/2020-TCU-Primeira Câmara (peça 25) , relatado pelo Ministro Augusto Sherman, com o seguinte teor: 
9.1. rejeitar as alegações de defesa apresentadas pelos responsáveis; 
9.2. julgar irregulares as contas do Sr. Edeijavá Rodrigues Lira e da Fundação de Gestão e Inovação (FGI, antiga Fubra - Fundação Universitária de Brasília) , com fundamento nos arts. 1º, inciso I, 16, inciso III, alínea "c", § 2º, da Lei 8.443/1992, condenando, com base nos arts. 19, caput, e 23, inciso III, da mesma Lei, o Sr. Edeijavá Rodrigues Lira solidariamente com a sucessora da FGI/Fubra, Fundação Universidade de Brasília (FUB) , no limite do patrimônio que venha a ser transferido, ao pagamento das quantias a seguir discriminadas, com a fixação do prazo de quinze dias, a contar da notificação, para comprovar, perante o Tribunal (art. 214, inciso III, alínea "a", do Regimento Interno) , o recolhimento da dívida aos cofres do Instituto Nacional de Colonização e Reforma Agrária (Incra) , atualizada monetariamente e acrescida dos juros de mora, calculados a partir das respectivas datas de ocorrência, até as datas dos recolhimentos, na forma prevista na legislação em vigor;
	Data da ocorrência
	Valor Original (R$) 
	D/C

	30/12/2002
	51.260,97
	D

	22/12/2003
	78.576,00
	D

	16/5/2005
	70.000,93
	C

9.3. autorizar, desde logo, nos termos do art. 28, inciso II, da Lei 8.443/1992, a cobrança judicial das dívidas, caso não atendida as notificações;
9.4. remeter cópia deste acórdão à Procuradoria da República no Distrito Federal.
HISTÓRICO
2.	Trata-se de tomada de contas especial instaurada pela Superintendência Regional do Incra no Distrito Federal e Entorno (Incra/SR-28/DFE) , em desfavor da Fundação Universidade de Brasília (FUB) , da Fundação de Gestão e Inovação (FGI, antiga Fubra - Fundação Universitária de Brasília) e dos Srs. Lauro Morhy, Ivan Marques Toledo Camargo e Edeijavá Rodrigues Lira, em razão da inexecução parcial do objeto do Convênio CRT/DE/19.000/2002 (Siafi 473.046) , celebrado entre a Fubra e o Incra, com a interveniência da FUB. 
2.1.	O objeto do ajuste foi "fomentar a criação de três centros de formação técnico profissional de jovens e adultos da reforma agrária, localizados em polos de desenvolvimento regional do nordeste mineiro, nordeste goiano e entorno, tendo como públicos-alvo jovens que residem nos assentamentos jurisdicionados da SR-28/DFE", conforme instrumento contratual (peça 1, p. 62-69) e plano de trabalho (peça 1, p. 70-79) . 
2.2.	Com vigência inicial de 30/12/2002 a 29/12/2003, o convênio foi prorrogado pelo segundo termo aditivo até 23/8/2004 (peça 1, p. 109-110) , com prazo final para apresentação da prestação de contas até 22/10/2004 (peça 1, p. 66) . 
2.3.	O valor total previsto foi de R$ 207.576,00, sendo R$ 69.000,00 a contrapartida do convenente e R$ 138.576,00 à conta do órgão concedente (peça 3, p. 71, 72) . O saldo bancário foi restituído em 16/5/2005, no valor de R$ 70.000,93 (peça 2, p. 69) .
2.4.	Instaurada a TCE pelo atingimento parcial do objeto, não recolhimento do valor remanescente e não apresentação da prestação de contas final, o relatório do tomador de contas especial (peça 3, p. 73-88) atribui a responsabilidade solidária à Fundação Universidade de Brasília (FUB) , aos seus ex-gestores Lauro Morhy e Ivan Marques de Toledo Camargo, à Fundação de Gestão e Inovação (FGI) e ao seu então gestor, Edeijavá Rodrigues Lira.
2.5.	Do exame preliminar dos processos conexos verificou-se que, conforme sentença prolatada nos autos do processo 2011.01.1.197166-8 (peça 4) , a FGI/Fubra foi extinta em 2/2/2015 e o seu patrimônio passou à FUB, em conformidade com art. 39 do estatuto social da Fubra (peça 1, p.168) . 
2.6.	Considerando que os recursos foram liberados para a Fubra e movimentados exclusivamente por ela, tendo esta também a responsabilidade pela prestação de contas final, restou caracterizado que a FUB não geriu os recursos do convênio em tela (art. 70, parágrafo único, da CF/88) , razão pela qual a Unidade Técnica afastou a responsabilização solidária dos Srs. Lauro Mohry e Ivan Marques Toledo Camargo, representantes daquela Fundação, por ausência de nexo de causalidade.
2.7.	No âmbito do TCU, foram promovidas as citações da FUB (peça 11) e do Sr. Edeijavá Rodrigues Lira (peça 10) , pela não comprovação da regular aplicação dos recursos públicos repassados pela União, caracterizada pela inexecução parcial do objeto do convênio CRT/DE/19.000/2002. 
2.8.	Esta Corte de Contas, após análise das alegações de defesa apresentadas, deliberou, por meio do Acórdão 6880/2020-TCU-Primeira Câmara (peça 25) , transcrito anteriormente, pela irregularidade das contas dos responsáveis com imputação de débito solidário.
2.9.	Não satisfeito com o julgado, o responsável interpôs recurso de reconsideração, ora em análise (peça 40) .
ADMISSIBILIDADE
3.	Reitera-se o exame preliminar de admissibilidade (peça 41) , ratificado pelo Ministro-Relator (peça 44) , que concluiu pelo conhecimento recurso de reconsideração interposto por Edeijavá Rodrigues Lira, suspendendo-se os efeitos dos itens 9.2 e 9.3 do Acórdão 6880/2020-TCU-Primeira Câmara e os estendendo para os demais devedores solidários, com fundamento nos artigos 32, inciso I, e 33 da Lei 8.443/1992.
MÉRITO
4.	Delimitação
4.1.	Constitui objeto do recurso (peça 40) verificar as seguintes questões:
a) se é aplicável o instituto da prescrição;
b) se cabe responsabilidade ao Sr. Edeijavá Rodrigues Lira.
5.	Da prescrição
5.1. 	O recorrente alega a ocorrência da prescrição do débito e da multa uma vez que decorreu o prazo decadencial de dezoito anos para a Administração rever e instaurar a Tomada de Contas Especial, conforme disciplina do art. 54, da Lei 9.784/1999. Tal posição deve ser destacada como aplicável em favor do aqui recorrente, porquanto reflete a jurisprudência edificada pela Corte Superior de Justiça. Nessa linha, também o Decreto 20.910/1932 (peça 40, p. 2-3) ;
Análise
5.2.	As alegações apresentadas não merecem guarida. No mais, não incide a decadência administrativa (art. 54 da Lei 9.784/1999) nos processos por meio dos quais o TCU exerce sua competência constitucional de controle externo.
5.3.	Sobre a decadência do direito de a Administração rever os seus próprios atos e o exercício do controle externo por parte deste Tribunal, impende mencionar que o Supremo Tribunal Federal já se pronunciou acerca da não incidência da decadência administrativa em face da inaplicabilidade do art. 54 da Lei 9.784/1999 aos processos por meio dos quais o TCU exerce sua competência constitucional de controle externo prevista no inciso III do art. 71 da Constituição Federal, consoante entabulado no MS 24.859/DF, de 4/8/2004
5.4.	Para efeitos prescricionais, não se aplica a Lei 9.784/1999, nem o Decreto 20.910/1932 nos processos de controle externo. No caso em exame, este Tribunal de Contas reconheceu que houve a prescrição da pretensão punitiva seguindo os critérios fixados no Acórdão 1441/2016-TCU-Plenário. Quanto à imputação de débito, para recomposição do prejuízo causado ao erário, a decisão adotou a premissa de que a ação de ressarcimento é imprescritível, por expressa previsão do art. 37, § 5º, da Constituição Federal.
5.5.	Ocorre, contudo, que a matéria foi objeto de repercussão geral admitida pelo Supremo Tribunal Federal no Recurso Extraordinário 636.886 (tema 899) . O citado RE teve seu julgamento finalizado, embora ainda esteja pendente a publicação do acórdão paradigma. A decisão do julgamento foi publicada em 20/4/2020, enunciando-se a tese de que "é prescritível a pretensão de ressarcimento ao erário fundada em decisão de Tribunal de Contas". 
5.6.	Diante deste novo cenário, o tema da prescrição passa a ser analisado novamente, levando-se em conta o recente pronunciamento do STF, com o fim de verificar a aplicação, à hipótese dos autos, do novo entendimento firmado sobre o sentido e alcance do art. 37, § 5º, da Constituição.
5.7.	Na presente análise será examinado se as conclusões do RE 636.886, acerca da prescrição da pretensão executória, serão também aplicáveis à pretensão reparatória (ou condenatória) .
5.8.	Os significativos impactos do julgamento do RE 636.886 foram objeto de análise pela Serur. Por economia processual, juntou-se a estes autos  (peça 60) cópia do pronunciamento da unidade emitido no TC Processo 003.889/2016-5, com as diretrizes gerais da análise; texto para Discussão 1/2021-Serur, com análise das decisões do STF sobre a prescrição do ressarcimento, adotadas após o julgamento do RE 636.886 (tema 899 da repercussão geral) , além da manifestação originária da secretaria, sobre as repercussões do RE 636.886 (exame de recurso interposto no TC Processo 027.624/2018-8) . A partir de tais manifestações foram fundamentadas as premissas que serão consideradas no presente exame.  
5.9.	No exame da prescrição, a Serur tem se manifestado com base nas seguintes premissas, que serão utilizadas no presente exame: 
a)  ao julgar o RE 636.886, o STF conferiu nova interpretação ao art. 37, § 5º, da Constituição Federal, fixando a tese de que "é prescritível a pretensão de ressarcimento ao erário fundada em decisão de Tribunal de Contas";
b)  as pretensões punitiva e de ressarcimento devem observar o mesmo regime na atividade de controle externo, dado o objetivo comum da prescrição, de fixar prazo para o Tribunal de Contas agir, para caracterizar o ilícito, identificar seu autor, dimensionar as consequências da conduta e impor as consequências legais, independentemente de tais consequências terem natureza punitiva ou ressarcitória;
c)  até que sobrevenha norma específica, entende-se que a prescrição das pretensões punitiva e de ressarcimento, no processo de controle externo, deve observar o regime Lei 9.873/1999, na linha dos recentes pronunciamentos do STF a respeito. Assim, sem prejuízo de se realizar o exame da prescrição também segundo o prazo decenal previsto no Código Civil, acolhido pelo TCU (Acórdão 1441/2016-TCU-Plenário) , o critério adotado, na formulação da proposta de encaminhamento, será o da Lei 9.873/1999.  
5.10.	Ao utilizar o regime prescricional segundo os critérios do Acórdão 1441/2016-TCU-Plenário, constata-se que se opera a prescrição no caso em comento. Isso porque, pela aplicação deste acórdão, em linhas gerais, a prescrição subordina-se ao prazo geral de dez anos (Código Civil, art. 205) , contado a partir da data da ocorrência do fato e interrompido pelo ato que ordenar a citação, a audiência ou a oitiva da parte. 
5.11.	Para análise, tem-se como termo inicial da prescrição o dia seguinte ao da prestação de contas final do ajuste, que ocorreu em 24/10/2004 (peça 1, p. 66) . A pretensão reparatória, então, estaria prescrita em 24/10/2014. Considerando que o despacho que autorizou a citação (peça 7) somente ocorreu em 24/5/2018, verifica-se que transcorreu prazo superior a dez anos, o que invalidaria a aplicação da decisão emanada em Sessão de 23/6/2020 (peça 25) , caso fosse adotado o Código Civil como referência legislativa.
5.12.	Destaque-se que no caso de convênios, as datas de crédito dos recursos transferidos ou a data das despesas glosadas são termos adequados para a incidência de encargos legais (art. 9º da IN-TCU 71/2012) , mas não para início da prescrição. Para esta finalidade considera-se, no regime do Código Civil, o dia seguinte ao fim do prazo para a prestação de contas (art. 4º, § 1º, I, da citada IN) , já que, enquanto não exaurido esse prazo, não se pode falar em inércia da Administração-credora (Código Civil, art. 199, II; Acórdão 1470/2020-TCU-Segunda Câmara, p. ex.) .
5.13.	No mais, sob o prisma das premissas fixadas na Lei 9.873/1999 ao caso em exame, observa-se que não se operou a prescrição. Isso porque, ao considerar como termo inicial da prescrição o dia seguinte ao da prestação de contas final do ajuste, que ocorreu em 18/3/2009, deve-se considerar os fatos interruptivos da prescrição segundo a égide do citado normativo.  
5.14.	Assim sendo, no presente caso, considerando o referido termo inicial, a pretensão reparatória ou punitiva somente estaria prescrita entre 24/10/2009. Mas tal prazo foi interrompido pelas seguintes circunstâncias:
a) por atos inequívocos que importaram na apuração do fato: 
a.1) em 14/7/2009, pela emissão de Despacho do Incra o qual solicitou à convenente devolução de recursos federais (peça 16, p. 52-56) ;
a.2) em 17/3/2011, pela emissão do Parecer/PFE INCRA/SR-28/16, que informa da não aprovação do convênio e da devolução dos recursos (peça 2, p. 171-173) ;
a.3) em 13/9/2013, pela emissão da Nota/INCRA/PFE/SR-28/DFEN/31/2013, o qual tratou da imprescritibilidade do débito apurado e responsabilidade pela prestação de contas, (peça 2, p. 205-208) ;
a.4) em 29/8/2016, pela emissão do Relatório do Tomador de Contas 5/2016 (peça 3, p. 73-88) ;
b) em 2/8/2018, pela citação do responsável (peças 10 e 13) ;   
c) em 23/6/2020, pela decisão condenatória recorrível, na sessão em que foi proferido o acórdão condenatório (peça 25) .
5.15.	Registre-se que, independentemente da existência de outras causas interruptivas não elencadas acima, cujo levantamento não se fez necessário, observa-se, pelos eventos indicados, que em nenhum momento transcorreu prazo suficiente para se operar a prescrição (nem mesmo se se considerasse o prazo geral de cinco anos) , tomando-se por referência a Lei 9.873/1999, tida pelo STF como norma regente da prescrição da pretensão punitiva pelo TCU. 
5.16.	Ainda sobre o tema, passa-se a analisar a prescrição intercorrente, que nos termos do art. 1º, § 1º, da Lei 9.873/1999, passa a operar se o processo ficar paralisado por mais de três anos, aguardando "julgamento ou despacho". 
5.17.	Note-se que há uma correlação entre essa hipótese e as causas de interrupção da prescrição do art. 2º. Com efeito, uma vez interrompida a prescrição por alguma das hipóteses do art. 2º, o processo não pode ficar inativo, sem qualquer inovação processual relevante, por mais de três anos.
5.18.	Trata-se de prazo específico, não se aplicando nem o prazo geral de cinco anos nem o prazo especial, da lei penal (§ 2º) . A finalidade da prescrição intercorrente, com seu prazo próprio, é a de assegurar a eficiência e celeridade nas apurações administrativas. Seria contrário a essa finalidade a paralisação injustificada do processo por período maior que o triênio estabelecido para a hipótese.
5.19.	Especificamente quanto a esta TCE, as próprias causas de interrupção elencadas acima permitem evidenciar que o processo teve andamento regular, não se operando a prescrição intercorrente.
5.20.	Por todo o exposto, não há que se falar em prescrição quando balizada pela Lei 9.873/1999. 
6.	Da responsabilidade sobre as irregularidades apuradas
6.1.	O recorrente questiona a responsabilidade a ele atribuídas, tendo em vista as seguintes razões:
a) na condição de Diretor-Presidente da Fubra, o recorrente sempre agiu com boa-fé, lisura e seriedade, jamais dando causa a nenhuma irregularidade ou aplicação errônea (peça 40, p. 1) ;
b) seria necessário comprovar a má-fé do Sr. Edeijavá Rodrigues Lira, o que não restou demonstrado nos autos, para fins de exigir suposta responsabilidade pessoal (peça 40, p. 3) ;
c) enquanto estava na condição de Diretor Presidente da Fubra (o que ocorreu até 30/3/2006) , não atuava como servidor público e nem em seu nome pessoal. Estava à disposição exclusiva da Fundação (peça 40, p. 4) ;
d) as Fundações de Apoio são pessoas jurídicas de direito privado, com CNPJ próprio. Ou seja, se é questionado eventual prestação de serviços, contratos e convênios firmados, deve-se questionar à Fundação de Apoio e não especificamente determinado diretor (peça 40, p. 4) ;
e) deve-se verificar a responsabilização dos gestores a época do Incra, pois estes que eram os responsáveis pela liberação dos recursos financeiros. E como agentes públicos deveriam observar as normas atinentes à aplicabilidade dos recursos sob sua autoridade (peça 40, p. 4) ;
f) o artigo 45 do Estatuto da Fubra, afirma o que os membros do Conselho Superior, do Conselho Fiscal e da Diretoria Executiva não responderão, nem subsidiariamente, pelas obrigações da Fubra, desde que lícitos os atos por eles praticados (peça 40, p. 5) ;
g) o requerente não pode responder por eventuais atos que a Fubra tenha causado, uma vez que sempre agiu com boa-fé e responsabilidade, reiterando que o convênio em questão foi integralmente cumprido (peça 40, p. 6) ;
h) não é boa-fé ou a ocorrência de outros excludentes de culpabilidade que deve o recorrente provar, mas sim deve ficar demonstrado que agiu de má-fé por quem acusa. A boa-fé se presume, enquanto a má-fé e dolo exige prova cabal (peça 40, p. 6) ;
i) não basta a possível prática de um ato ilícito ou ainda a ocorrência de um evento danoso, mas que entre estes exista a necessária relação de causa e efeito, um liame em que o ato ilícito seja a causa do dano e que o prejuízo sofrido pela vítima seja resultado daquele (peça 40, p. 6) ;
j) não existe nos autos provas para demonstrar o suposto não cumprimento integral do mencionado convênio (peça 40, p. 6) ;
k) o longo tempo decorrido, mais de 18 anos, tendo o aqui recorrente se afastado da Fubra em março de 2006, prejudicou a obtenção dos documentos daquela época (peça 40, p. 6) ;
l) a manifestação apresentada pela Fubra/FGI na data de 24/5/2010 perante o Incra, prova que não havia razão nas alegações infundadas do mencionado Instituto, assim como evidencia que o recorrente não é parte legítima passiva, pois a Fundação respondeu ao questionamento e ressarciu alguns valores (peça 40, p. 7) ;
m) existe jurisprudência acerca da ausência de responsabilização por inexistir nexo de causalidade (peça 40, p. 7) ;
n) não tivesse o recorrente prestado contas do convênio questionado, provando a realização dos serviços contratados e utilização das verbas recebidas, não teria a Fubra permanecido registrada e credenciada, eis que a Lei 8.958/1994, Decreto 5.205/2004, Portaria Interministerial 2.089/1997 e Portaria Interministerial 3.185/2004, são instrumentos rigorosos quanto às exigências, estabelecendo a suspensão imediata se não cumprir as disposições (peça 40, p. 11) .
Análise
6.2.	Não merece guarida o argumento apresentado. 
6.3.	Vale lembrar que sua responsabilização foi decorrente da não comprovação da regular aplicação dos recursos públicos repassados pela União, caracterizada pela inexecução parcial do objeto do Convênio CRT/DE/19.000/2002, celebrado entre o Incra e a Fubra, com a interveniência da Fundação Universidade de Brasília - FUB (peça 10) .
6.4.	Uma vez caracterizada a reprovabilidade da conduta, a avaliação de existência de má-fé não é requisito essencial à culpabilidade do recorrente. De outro modo, tal elemento anímico, subjetivo da conduta, deve ser considerado apenas como agravante, no sentido de majorar a dosimetria da pena.
6.5.	Neste sentido, considerando ainda que a má-fé não pode ser presumida, devendo, portanto, ser demonstrada, reforça-se que sua existência sequer foi cogitada nos presentes autos.
6.6.	Assim, conclui-se que a alegação de ausência de má-fé do responsável não é capaz de afastar sua responsabilidade, vez que não é pressuposto de sua aplicação.
6.7.	Não há créditos na tentativa de responsabilizar unicamente a Fubra. Ora, a pessoa física responsável pela aplicação dos recursos desse convênio foi o diretor presidente, Sr. Edeijavá Rodrigues Lira, que assinou o ajuste e se comprometeu com as obrigações ali instituídas. No mais, todo o recurso foi gasto dentro da vigência do convênio, ou seja, até 23/8/2004. Verifica-se, portanto, que todos esses fatos ocorreram dentro do período de sua gestão como Diretor Presidente da Fundação. 
6.8.	Quanto à alegação de dificuldade na obtenção de documentos tão somente pelo transcurso do prazo, vale lembrar que o mero decurso de tempo não é razão suficiente para prejudicar a defesa, sendo necessário ainda que haja fundadas razões para supor que o direito à defesa tenha ficado prejudicado. A culpa dos gestores por atos irregulares que causem prejuízo ao erário é legalmente presumida, ainda que não se configure ação ou omissão dolosa, admitida prova em contrário, a cargo do gestor (Acórdão 2990/2012-TCU-Primeira Câmara, relatado pela Ministra Ana Arraes) .
6.9.	No mais, em nenhuma fase processual foi ultrapassado o limite temporal consagrado nas normas. Demonstrado que a Administração Federal adotou providências em tempo hábil para todo o processo de aprovação e cobrança dos recursos federais aqui analisados, não socorre ao responsável alegar dificuldade na obtenção de documentação para comprovar sua atuação proba em virtude do transcurso de prazo excessivo. Ademais, se o responsável não produziu a documentação completa naquela época, foi por falta do zelo que lhe cabia ao lidar com os recursos públicos que lhe foram confiados. Importante lembrar que, ao receber os recursos o recorrente tinha ciência de que precisaria prestar contas, razão pela qual deveria ter se precavido. 
6.10.	A alegação de que havia prestado contas dos recursos por ele gerido não o socorre, uma vez que em momento algum se afirma nos autos a omissão do ora recorrente na prestação de contas. Também não encontra respaldo documental a alegação quanto ao cumprimento do objeto. Veja que a gestora do Programa Nacional de Educação na Reforma Agrária (Pronera) , encaminhou parecer técnico (peça 2, p. 80-81) , indicando a execução de 7 planos de trabalho dos 111 previstos, o que corresponde a 6,31% do objeto do convênio. Posteriormente, a asseguradora do Pronera elaborou novo parecer reiterando que não houve a apresentação da documentação comprobatória da realização das despesas nem o relatório final de cumprimento do objeto (peça 2, p. 164-166) .
6.11.	Ainda sobre a responsabilização do Sr. Edeijavá Rodrigues Lira, o relatório fundamentador do acórdão ora vergastado já tratou do tema. Por oportuno, transcreve-se elucidativo trecho (peça 27, p. 4-5) :
20. No Parecer Financeiro (peça 2, p. 213-215) foi elaborada proposta de rejeição das despesas correspondentes à parte não executada da meta física, tendo sido realizado o cálculo do débito no valor de R$ 59.836,04 a partir de 17/6/2005 até a data do parecer, que corresponde ao valor total repassado (R$ 138.576,00) menos o valor correspondente aos 6,31% aprovados (R$ 8.739,03) , menos o saldo devolvido (R$70.000,93) . 
21. Apesar de o Incra ter empreendido um esforço razoável no sentido de verificar as pendências identificadas nas prestações de contas parciais, notificando por inúmeras vezes a convenente para sanear as impropriedades, as pendências não foram resolvidas e, nem mesmo o relatório de cumprimento do objeto foi apresentado corretamente (peça 2, p. 169) . Nesse sentido, ao tomador de contas não é facultado presumir qual o destino que trilhou os recursos repassados e o mesmo há que ser demonstrado formalmente pelo convenente na prestação de contas, conforme determina o art. 28 da IN/STN 01/1997. 
22. Ao assinar o convênio o Sr. Edeijavá Rodigues Lira assumiu a responsabilidade pessoal pela observância das disposições do ajuste, incluindo o ônus de comprovar a boa e correta aplicação dos recursos públicos utilizados sob sua gestão, por força do que dispõe o artigo 70, parágrafo único, da Constituição Federal, bem assim o artigo 93 do Decreto-Lei 200/1967 c/c o artigo 66 do Decreto 93.872/1986. Nesse contexto, é obrigação pessoal do gestor demonstrar a correta utilização dos recursos públicos e da não comprovação decorre a responsabilização pela ocorrência de despesas irregulares ocorridas na vigência do seu mandato. 
23. Na condição de Diretor Presidente da entidade, era de se esperar o desempenho de um mandato zeloso, direcionado para a conservação de bens e interesses de terceiros. No caso concreto, como administrador de dinheiro público, seu mandato refere-se a bens e interesses da coletividade e assume o caráter de um encargo, uma obrigação para com a comunidade. 
24. Assim, não se pode esperar que o diretor de uma Fundação que assinou um convênio de R$ 207.576,00 com o Poder Público, não saiba como os recursos estariam sendo aplicados sob a alegação de que assinou o contrato apenas por dever de ofício. Não se pode esperar que o gestor de recursos e bens públicos aja com tal falta de diligência em relação aos recursos que se propôs a administrar. 
25. Ao gestor subsiste a obrigação de zelar permanentemente pela correção das tarefas delegadas, só se eximindo de responder por irregularidades se tiver havido comprovado desvio dos poderes transmitidos, de acordo com o § 2º do art. 80 do Decreto-lei nº 200/67. Delega-se, assim, a competência e não a responsabilidade. Cabe, por conseguinte, à autoridade delegante, a fiscalização hierárquica dos atos de seus subordinados, diante da culpa in eligendo e da culpa in vigilando (Acórdão 1529/2019-TCU-Plenário, rel. BENJAMIN ZYMPER; 1.001/2018-Primeira Câmara, rel. BRUNO DANTAS; 8.784/2017-Primeira Câmara, rel. BRUNO DANTAS; 10.463/2016-Segunda Câmara, rel. ANDRÉ DE CARVALHO) . 
26. A propósito, Hely Lopes Meirelles ensina que a fiscalização hierárquica (Direito Administrativo Brasileiro. 25ª ed. São Paulo: Malheiros, 2000. p. 619) : É um poder-dever de chefia e, como tal, o chefe que não a exerce comete inexação funcional. Para o pleno desempenho da fiscalização hierárquica, o superior deve velar pelo cumprimento da lei e das normas internas, acompanhar a execução das atribuições de todo subalterno, verificar os atos e o recebimento do trabalho dos agentes e avaliar os resultados, para adotar ou propor as medidas convenientes ao aprimoramento do serviço, no âmbito de cada órgão e nos limites de competência de cada chefia. 
27. Desta forma, não merece prosperar o argumento do Sr. Edeijavá Rodrigues Lira de que praticou os atos relativos ao convênio em tela, firmado com a interveniência da FUB, por competência estatutária e, utilizar tal argumento para elidir qualquer responsabilidade, pois, ao ser signatário do convênio celebrado, o gestor comprometeu-se a zelar pela aplicação dos recursos repassados. 
28. Deve-se destacar que o responsável não comprovou a regular aplicação dos recursos públicos e que não existem nos autos elementos que possibilitem reconhecer a boa-fé do então diretor da Fubra, visto que concordou em assinar convênio, autorizações de pagamento e prestações de contas, sem que a Fubra ou funcionários dela tivessem, na prática, qualquer relação de administração, execução ou fiscalização das atividades desenvolvidas. 
6.12.	Sobre o aferimento da boa-fé, esta Corte o faz expressamente e somente pode ocorrer quando estiverem presentes elementos suficientes para aquilatar os motivos das condutas adotadas por gestores de recursos públicos, que, no caso de tomadas de contas especiais, não desfrutam, em princípio, da presunção de boa-fé  (Sessão de 6/7/1994 - Ata 31/94 - Plenário, Acórdão 063/94, relatado pelo Ministro Bento José Bugarin) .
6.13.	Inexistem nos autos elementos que demonstrem a boa-fé do responsável ou a ocorrência de outros excludentes de culpabilidade. Relativamente a esse aspecto, a jurisprudência deste Tribunal sedimentou entendimento de que, quando se trata de processos atinentes ao exercício do controle financeiro da Administração Pública, tais como o que ora se examina, a boa-fé não pode ser presumida, devendo ser demonstrada e comprovada a partir dos elementos que integram os autos.
6.14.	Tal interpretação decorre da compreensão de que, relativamente à fiscalização dos gastos públicos, privilegia-se a inversão do ônus da prova, pois cabe ao gestor comprovar a boa aplicação dos dinheiros e valores públicos sob sua responsabilidade. Nesse contexto, e após exame de toda a documentação carreada aos autos, não há como se vislumbrar a boa-fé na conduta do responsável, já que não foram constatados atos ou fatos atenuantes os quais pudessem apontar para atitude zelosa e diligente na gestão da coisa pública. 
6.15.	São nesse sentido os Acórdão 10995/2015-TCU-Segunda Câmara, rel. Marcos Bemquerer; 7.473/2015-TCU-1ª Câmara, rel. Benjamin Zymler; 9376/2015-2ª Câmara, rel. Vital do Rêgo; 8.928/2015-2ª Câmara, rel. Marcos Bemquerer; 1895/2014- 2ª Câmara, rel. Ana Arraes, entre outros.
6.16.           Sobre a alegada responsabilidade dos gestores do Incra, oportuno destacar que cabe a este Tribunal definir a solidariedade dos responsáveis, conforme determina o artigo 202, inciso I e II, do Regimento Interno/TCU. Ademais, compete exclusivamente aos convenentes os atos relativos à execução das despesas do convênio. Nessa linha, oportuna a transcrição de elucidativo trecho do relatório fundamentador do acórdão ora vergastado (peça 27, p. 6) :
38. Ocorre que, ao verificar dano ao erário decorrente de ato de gestão ilegítimo ou desfalque de valores públicos, o Tribunal, ao julgar irregulares as contas do gestor, pode fixar a responsabilidade solidária de terceiro que, como parte interessada, concorreu para o cometimento do dano apurado, nos termos do art. 12, inciso I e art. 16, III, alíneas 'c' e 'd' e §2º, alínea 'b', da Lei 8.443/1992 (Lei Orgânica do TCU) . 
39. A pessoa jurídica de direito privado destinatária de transferências voluntárias de recursos federais feitas com vistas à consecução de uma finalidade pública responde solidariamente com seus administradores pelos danos causados ao erário na aplicação desses recursos (Súmula TCU nº 286) .
CONCLUSÃO
7.	Em face das análises anteriores, conclui-se que:
a) não há que se falar em prescrição quando balizada pela Lei 9.873/1999;
b) cabe a responsabilização do Sr. Edeijavá Rodrigues Lira decorrente da não comprovação da regular aplicação dos recursos públicos repassados pela União, caracterizada pela inexecução parcial do objeto do Convênio CRT/DE/19.000/2002, celebrado entre o Incra e a Fubra, com a interveniência da Fundação Universidade de Brasília - FUB;
7.1.	Com base nessas conclusões, entende-se que o acórdão recorrido é regular e válido e, no mérito, à míngua de novos elementos aptos a modificar os fundamentos daquele julgado, há que ser negado provimento ao recurso.
7.2.	O Sr. Edeijavá Rodrigues Lira requer que as futuras intimações sejam endereçadas ao seu patrono José Luis Wagner, advogado, inscrito na OAB/DF 17.183, com escritório profissional em Brasília, SBS, Qd. 01, Bl. K, Ed. Seguradoras, Salas 908/913 (peça 40, p. 12) .
PROPOSTA DE ENCAMINHAMENTO
8.	Diante do exposto, com fundamento no artigo 32, inciso I, e 33 da Lei 8.443/1992, submetem-se os autos à consideração superior, propondo-se:
a) conhecer do recurso e no mérito negar-lhe provimento;
b) comunicar ao recorrente, na pessoa de seu advogado, e aos demais interessados a deliberação que vier a ser proferida por esta Corte.
É o relatório.

José Luis Wagner (OAB/DF 17.183), Valmir Floriano Vieira de Andrade (OAB/DF 26.778) e outros.

Procurador Marinus Eduardo De Vries Marsico.

RECURSO DE RECONSIDERAÇÃO EM TOMADA DE COTAS ESPECIAL. CONHECIMENTO. AUSÊNCIA DE ELEMENTOS CAPAZES DE REFORMAR A DECISÃO RECORRIDA. NEGATIVA DE PROVIMENTO. CIÊNCIA.

TOMADA DE CONTAS ESPECIAL (TCE)

Secretaria de Recursos (Serur).

Em exame, recurso de reconsideração interposto por Edeijavá Rodrigues Lira (peça 40) contra o Acórdão 6880/2020-TCU-Primeira Câmara (peça 25) , verbis: 
9.1. rejeitar as alegações de defesa apresentadas pelos responsáveis; 
9.2. julgar irregulares as contas do Sr. Edeijavá Rodrigues Lira e da Fundação de Gestão e Inovação (FGI, antiga Fubra - Fundação Universitária de Brasília) , (...) , condenando, (...) , o Sr. Edeijavá Rodrigues Lira solidariamente com a sucessora da FGI/Fubra, Fundação Universidade de Brasília (FUB) , no limite do patrimônio que venha a ser transferido, ao pagamento das quantias a seguir discriminadas, (...) ;
	Data da ocorrência
	Valor Original (R$) 
	D/C

	30/12/2002
	51.260,97
	D

	22/12/2003
	78.576,00
	D

	16/5/2005
	70.000,93
	C

 (...) 
Originariamente, a presente tomada de contas especial foi instaurada pela Superintendência Regional do Incra no Distrito Federal e Entorno (Incra/SR-28/DFE) , em razão da inexecução parcial do objeto do Convênio CRT/DE/19.000/2002 (Siafi 473.046) , celebrado entre a Fundação Universitária de Brasília - Fubra, sucessora da Fundação de Gestão e Inovação - FGI, e o Incra, com a interveniência da Fundação Universidade de Brasília (FUB) . A inexecução parcial foi caracterizada pela não comprovação dos alunos certificados, uma vez que a meta proposta inicial do convênio era de atender 7.266 famílias em 111 assentamentos de 38 municípios, porém, de acordo com visita in loco, apenas 541 famílias de 7 assentamentos do Município de Padre Bernardo/GO foram atendidas, o que corresponde à execução de 6,31% do objeto (peça 1, p. 52-57) .
O objeto do ajuste foi "fomentar a criação de três centros de formação técnico profissional de jovens e adultos da reforma agrária, localizados em polos de desenvolvimento regional do nordeste mineiro, nordeste goiano e entorno, tendo como públicos-alvo jovens que residem nos assentamentos jurisdicionados da SR-28/DFE", conforme instrumento contratual (peça 1, p. 62-69) e plano de trabalho (peça 1, p. 70-79) . Com vigência inicial de 30/12/2002 a 29/12/2003, o convênio foi prorrogado pelo segundo termo aditivo até 23/8/2004 (peça 1, p. 109-110) , com prazo final para apresentação da prestação de contas até 22/10/2004 (peça 1, p. 66) . O valor total previsto foi de R$ 207.576,00, sendo R$ 69.000,00 a contrapartida do convenente e R$ 138.576,00 à conta do órgão concedente (peça 3, p. 71, 72) . O saldo bancário foi restituído em 16/5/2005, no valor de R$ 70.000,93 (peça 2, p. 69) .
O presente recurso de reconsideração deve ser aceito por atender os requisitos de admissão dispostos nos artigos 32, inciso I, e 33, da Lei 8.443/1992.
O recorrente argumenta, em síntese (peça 40) :
a) a ocorrência de prescrição quinquenal, com fundamento no Decreto 20.910/1932, e de decadência, com base no art. 54 da Lei 9.784/1999, haja vista que o convênio foi firmado em 2002, há mais de 18 anos, para eventual tentativa de devolução de recursos públicos ao erário;
b) a ilegitimidade de ser responsabilizado, de modo que o TCU deve questionar a Fundação pela eventual prestação de serviços, contratos e convênios;
c) se afastou da Fubra em março de 2006, o que prejudicou o recorrente em obter os documentos da época do convênio, associado ao decurso do tempo de 18 anos;
d) a não presunção da responsabilidade solidária;
e) a ausência de responsabilidade do recorrente por inexistir nexo de causalidade; e
f) a Fubra sempre cumpriu todas as exigências legais, como prestação de contas e relatórios de atividades: Lei 8.958/1994, Decreto 5.205/2004 e Portaria Interministerial 3.185/2004, de modo que não tivesse o recorrente prestado contas do convênio questionado, não teria a Fubra permanecido registrada e credenciada.
Por fim, o recorrente requer o arquivamento do processo, a sua exclusão do polo passivo do processo e o encaminhamento das comunicações para o seu advogado, Sr. José Luis Wagner.
Após a análise dos argumentos de apelo apresentados, a Secretaria de Recursos - Serur propôs (peças 61 e 62) , com anuência do Ministério Público junto ao Tribunal de Contas da União - MPTCU (peça 63) , conhecer do recurso e, no mérito, negar-lhe provimento.
No mérito, manifesto minha concordância com a proposta formulada pela Serur, que contou com a anuência do MPTCU, motivo pelo qual incorporo os fundamentos dispostos nos pareceres prévios em minhas razões de decidir, sem prejuízo de apresentar considerações sobre a matéria.
Não merece acolhimento a alegação do recorrente de ocorrência de prescrição quinquenal ou de decadência para efeito de ressarcimento de débito.
O prazo decadencial previsto no art. 54 da Lei 9.784/1999, mencionado no recurso, é aplicável ao TCU apenas como meio de autotutela no desempenho de sua função administrativa, não se aplicando ao exercício de sua competência constitucional de controle externo, a exemplo dos Acórdão 8206/2020-TCU-Primeira Câmara (relator Ministro-Substituto Weder de Oliveira) , 44/2019-TCU-Plenário (relator Ministro Bruno Dantas) , 3.119/2018-TCU 1ª Câmara (relator Ministro Walton Alencar Rodrigues) , 9.167/2017-TCU2ª Câmara (relator Ministro Augusto Nardes) e 3.361/2013-TCU-Plenário (relator Ministro Raimundo Carreiro) .
O entendimento firmado na jurisprudência do TCU é de que as ações de ressarcimento movidas pelo Estado contra os agentes causadores de danos ao erário são imprescritíveis, nos termos da Súmula-TCU 282.
E, conforme demonstrou a Serur, ainda que fossem adotados os parâmetros da Lei 9.873/1999, não ocorreu a prescrição, conforme transcrição a seguir (peça 61, p. 5-6) :
5.13.	No mais, sob o prisma das premissas fixadas na Lei 9.873/1999 ao caso em exame, observa-se que não se operou a prescrição. Isso porque, ao considerar como termo inicial da prescrição o dia seguinte ao da prestação de contas final do ajuste, que ocorreu em 18/3/2009, deve-se considerar os fatos interruptivos da prescrição segundo a égide do citado normativo.  
5.14.	Assim sendo, no presente caso, considerando o referido termo inicial, a pretensão reparatória ou punitiva somente estaria prescrita entre 24/10/2009. Mas tal prazo foi interrompido pelas seguintes circunstâncias:
	a) por atos inequívocos que importaram na apuração do fato: 
	a.1) em 14/7/2009, pela emissão de Despacho do Incra o qual solicitou à convenente devolução de recursos federais (peça 16, p. 52-56) ;
	a.2) em 17/3/2011, pela emissão do Parecer/PFE INCRA/SR-28/16, que informa da não aprovação do convênio e da devolução dos recursos (peça 2, p. 171-173) ;
	a.3) em 13/9/2013, pela emissão da Nota/INCRA/PFE/SR-28/DFEN/31/2013, o qual tratou da imprescritibilidade do débito apurado e responsabilidade pela prestação de contas, (peça 2, p. 205-208) ;
	a.4) em 29/8/2016, pela emissão do Relatório do Tomador de Contas 5/2016 (peça 3, p. 73-88) ;
	b) em 2/8/2018, pela citação do responsável (peças 10 e 13) ;   
	c) em 23/6/2020, pela decisão condenatória recorrível, na sessão em que foi proferido o acórdão condenatório (peça 25) .
5.15.	Registre-se que, independentemente da existência de outras causas interruptivas não elencadas acima, cujo levantamento não se fez necessário, observa-se, pelos eventos indicados, que em nenhum momento transcorreu prazo suficiente para se operar a prescrição (nem mesmo se se considerasse o prazo geral de cinco anos) , tomando-se por referência a Lei 9.873/1999, tida pelo STF como norma regente da prescrição da pretensão punitiva pelo TCU. 
5.16.	Ainda sobre o tema, passa-se a analisar a prescrição intercorrente, que nos termos do art. 1º, § 1º, da Lei 9.873/1999, passa a operar se o processo ficar paralisado por mais de três anos, aguardando "julgamento ou despacho". 
5.17.	Note-se que há uma correlação entre essa hipótese e as causas de interrupção da prescrição do art. 2º. Com efeito, uma vez interrompida a prescrição por alguma das hipóteses do art. 2º, o processo não pode ficar inativo, sem qualquer inovação processual relevante, por mais de três anos.
5.18.	Trata-se de prazo específico, não se aplicando nem o prazo geral de cinco anos nem o prazo especial, da lei penal (§ 2º) . A finalidade da prescrição intercorrente, com seu prazo próprio, é a de assegurar a eficiência e celeridade nas apurações administrativas. Seria contrário a essa finalidade a paralisação injustificada do processo por período maior que o triênio estabelecido para a hipótese.
5.19.	Especificamente quanto a esta TCE, as próprias causas de interrupção elencadas acima permitem evidenciar que o processo teve andamento regular, não se operando a prescrição intercorrente.
5.20.	Por todo o exposto, não há que se falar em prescrição quando balizada pela Lei 9.873/1999.  
Não socorre o recorrente o argumento de ilegitimidade passiva de sua responsabilização pelos recursos recebidos no âmbito do Convênio CRT/DE/19.000/2002. Também não merece acolhimento a afirmação de inexistência de sua "responsabilidade e do nexo causal do recorrente", com base no art. 45 do Estatuto da Fubra (Os membros do Conselho Superior, do Conselho Fiscal e da Diretoria Executiva não responderão, nem subsidiariamente, pelas obrigações da FUBRA, desde que lícitos os atos por eles praticados) . Não assiste razão ao recorrente a alegação de que a Fubra, por ter permanecido registrada e credenciada, assegura que o recorrente prestou contas do referido convênio.
O recorrente busca com tais apelos recursais se eximir de sua responsabilidade, transferindo-a para a Fubra ou para os gestores do Incra.
Friso que ora recorrente foi responsabilizado, solidariamente com a Fubra, pela inexecução parcial do objeto do convênio, caracterizada nos termos expressos no item 2 deste voto. Portanto, não há que se falar em ausência de prestação de contas ou de a Fubra ter permanecido registrada e credenciada.
Consoante destacado pela unidade instrutiva sobre a alegada responsabilidade dos gestores do Incra, o TCU define a solidariedade dos responsáveis, conforme disposto no art. 202, incisos I e II, do Regimento Interno/TCU. Ademais, compete exclusivamente aos convenentes os atos relativos à execução das despesas do convênio.
Ainda, a responsabilização solidária do Sr. Edeijavá Rodrigues Lira e da Fubra está aderente com a Súmula TCU 286: "A pessoa jurídica de direito privado destinatária de transferências voluntárias de recursos federais feitas com vistas à consecução de uma finalidade pública responde solidariamente com seus administradores pelos danos causados ao erário na aplicação desses recursos".
Também não se sustenta a argumentação quanto ao cumprimento do objeto da avença. A gestora do Programa Nacional de Educação na Reforma Agrária (Pronera) encaminhou parecer técnico (peça 2, p. 80-81) , indicando a execução de 7 planos de trabalho dos 111 previstos, o que corresponde a 6,31% do objeto do convênio. Posteriormente, a asseguradora do Pronera elaborou novo parecer reiterando que não houve a apresentação da documentação comprobatória da realização das despesas nem o relatório final de cumprimento do objeto (peça 2, p. 164-166) .
Ademais, os recursos federais foram integralmente repassados e geridos na gestão do Sr. Edeijavá Rodrigues Lira como presidente da FGI/Fubra, em razão de convênio assinado pelo próprio responsável, conforme destacado pelo relator a quo (peça 26) . A jurisprudência do TCU é firme no sentido de que o gestor que subscreve o convênio assume a responsabilidade pessoal pela observância de suas disposições, incluindo o ônus de comprovar a boa e correta aplicação dos recursos públicos recebidos, nos termos dos Acórdão 5742/2016-TCU-Primeira Câmara e 3.101/2016-TCU-1ª Câmara, ambos da relatoria do Ministro Bruno Dantas.
Assim, o Sr. Edeijavá Rodrigues Lira é diretamente responsável, consoante afirmado pelo MPTCU (peça 24) , por comprovar a regularidade da integral aplicação dos recursos públicos, por meio de documentação idônea, que demonstre, de forma efetiva e inequívoca, a execução do objeto, as despesas efetuadas e o nexo de causalidade entre os gastos realizados e os recursos federais recebidos, de acordo com o entendimento assentado em diversos julgados, a exemplo dos Acórdão 8/2007-TCU-Primeira Câmara, 41/2007-TCU-2ª Câmara, 143/2006-TCU-1ª Câmara, 706/2003-TCU-2ª Câmara, 533/2002-TCU-2ª Câmara e 11/97-TCU-Plenário. Mencione-se também o art. 93 do Decreto-Lei nº  200/1967, o qual dispõe: "Quem quer que utilize dinheiros públicos terá de justificar seu bom e regular emprego na conformidade das leis, regulamentos e normas emanadas das autoridades competentes".
A dificuldade alegada pelo recorrente de obtenção de documentos da época do convênio, por ter se afastado da Fubra em março/2006, associado ao tempo decorrido de 18 anos, não merece acolhimento. O mero transcurso do prazo entre a data do ato irregular e a citação não é razão suficiente para o arquivamento da tomada de contas especial, sem exame de mérito. É preciso que fique demonstrado efetivo prejuízo à ampla defesa (Acórdão 444/2016-TCU-Segunda Câmara, relator Ministro Augusto Nardes) . Além disso, o eventual impedimento à plenitude do exercício de defesa, ou mesmo dificuldade na sua realização em razão do transcurso de grande lapso temporal entre os fatos e a citação de responsável deve, em regra, ser objeto de prova, cabendo à parte esse ônus (Acórdão 3879/2017-TCU-Primeira Câmara, relator Ministro-Substituto Augusto Sherman) .
Por fim, acompanho o entendimento da Serur no sentido de que a alegação de ausência de má-fé do responsável não é capaz de afastar sua responsabilidade, uma vez que não é pressuposto de sua aplicação e tampouco foi cogitada nos presentes autos.
Feitas essas considerações, voto para que o Tribunal acolha a minuta de acórdão que submeto à deliberação do colegiado.
TCU, Sala das Sessões, em 5 de outubro de 2021.
Ministro VITAL DO RÊGO 
Relator